臺灣高等法院高雄分院刑事判決　　　　93年度上訴字第1030號
　　上　訴　人
　　即　被　告　甲○○
　　選任辯護人　楊昌禧　律師
上列上訴人因貪污治罪條例案件，不服臺灣澎湖地方法院92年度
訴字第5 號中華民國93年9 月9 日第一審判決（起訴案號：臺灣
澎湖地方法院檢察署90年度偵字第26號），提起上訴，本院判決
如下：
    主  文
原判決撤銷。
甲○○無罪。
    理  由
一、公訴意旨略以：(一)被告甲○○為澎湖縣湖西鄉（下稱湖西鄉
    ）鄉長，負責綜理該鄉事務；盧再協（已經台灣高等法院高
    雄分院為有罪判決）為湖西鄉鄉公所課員，負責總務工作；
    李宗榮（亦經台灣高等法院高雄分院為有罪判決）則係湖西
    鄉民代表，均係依據法令從事公務之人員。蔡長命（已經台
    灣高等法院高雄分院為有罪判決）係澎湖縣湖西鄉○○段（
    下稱湖西段）第1361地號土地共有人蔡牡丹之子，許志遠（
    原名許有前，已提起公訴）則為湖西段第1359地號土地所有
    權人許開通、許德琨、許德瑾、許龍哲之代理人。緣湖西鄉
    公所（含代表會）為興建行政大樓需要遷建用地，由被告甲
    ○○基於概括之犯意，指派盧再協負責承辦該大樓興建及購
    地等公用工程業務，嗣於民國88年1 月間，被告甲○○、盧
    再協突選定湖西段第1359、1361地號土地作為興建用地，並
    以價購方式取得上開兩筆土地，而由鄉公所組成「興建行政
    大樓地價查估小組」，由被告甲○○擔任該小組召集人，盧
    再協擔任執行祕書，而將此購地訊息委託許志遠轉達第1359
    地號土地所有權人許開通、許德琨、許德瑾、許龍哲，至第
    1361地號土地之所有權人，除蔡牡丹及蔡陳英居住澎湖縣外
    ，其餘共有人陳秋山、陳江重、鍾陳彩蓮、陳清實及陳淑芬
    則均居住高雄市，被告甲○○竟與盧再協均藉經辦此項購地
    等公用工程業務之機會，共同意圖為自己不法所有，先由被
    告甲○○指示盧再協出面與李宗榮、蔡長命及許志遠商議，
    由湖西鄉公所就前述地號土地作價每坪新台幣（下同）2 萬
    元，而地主實拿13500 元，差價6500元作為回扣，乃分別商
    請知情具犯意聯絡之蔡長命，轉告居住高雄市之第1361地號
    其他共有人，及知情亦具犯意聯絡之許志遠處理第1359地號
    土地，蔡長命即透過居住高雄市之陳清棧轉達湖西鄉公所以
    每坪13500 元購地之訊息，被告甲○○、盧再協旋假意於88
    年3 月29日召開之購地協調會，由甲○○擔任主席，盧再協
    擔任紀錄，該會中湖西鄉公所乃與蔡牡丹、蔡陳英、許開通
    等人作成以每坪2 萬元購買之協議，嗣該購地案經鄉民代表
    會審議通過，並附帶決議增購同地段1355地號之土地後，同
    年十一、十二月間，陳清棧攜帶陳清實、陳淑芬及陳江重之
    印章，鍾陳彩蓮之子鍾強攜帶其母及陳秋山之印章前來湖西
    鄉公所，在土地買賣同意書、土地買賣契約書及土地所有權
    移轉契約書上蓋用印章；許志遠為賺取回扣，亦分別使許開
    通、許德琨、許德瑾、許龍哲等人在土地買賣同意書、土地
    買賣契約書及土地所有權移轉契約書上蓋用印章。迨89年3
    月間，將辦理該1361地號土地所有權移轉及撥付購地款時，
    被告甲○○、盧再協再行囑附李宗榮及蔡長命務必與陳秋山
    等地主商定有關回扣款之事，李宗榮及蔡長命乃相偕前往高
    雄市與陳秋山、陳江重、鍾陳彩蓮、鍾強及陳清棧等人商議
    回扣款之事，蔡長命當場介紹李宗榮為湖西鄉鄉民代表，係
    代表「鄉公所」前來，李宗榮即當面表明本件土地買賣，公
    所作價每坪2 萬元，地主實拿13500 元，此價錢是湖西鄉最
    好的，其與鄉公所承辦人出力很多始促成買賣，每坪6500元
    的差價要作為公所回扣等情，陳秋山等人均表同意。嗣鄉公
    所為辦理該筆土地所有權移轉事宜，李宗榮又偕同蔡長命於
    同年3 月21日前往高雄市向陳秋山等人拿取印鑑及印鑑證明
    等過戶文件，鄉公所並於同年3 月底辦妥所有權移轉登記。
    因地主蔡陳英部分之回扣款一直未商議確定，蔡長命乃通知
    蔡陳英之女蔡玉美返回澎湖商議回扣款之事及領取購地款之
    支票，蔡玉美於同年4 月5 日上午前去蔡長命位在湖西鄉湖
    西村52號住處，蔡長命並通知李宗榮前來，李宗榮即對蔡玉
    美表示：這筆土地能買賣成交是其等打拼來的，伊等也可找
    其他土地，每坪2 萬元，市價也沒那麼高等情，而要求蔡玉
    美交付每坪6500元之差價，惟蔡玉美認為買賣契約所訂價金
    既是每坪2 萬元，且政府機關亦不應收取回扣而予拒絕，嗣
    幾經折衝商議，最後以10萬元成交，李宗榮及蔡長命並在甲
    ○○、盧再協知情下，2 人一同前往鄉公所領取購地款支票
    ，雙方再返回蔡長命前開住處，蔡玉美交付10萬元給李宗榮
    ，李宗榮始將支票交給蔡玉美。而蔡長命亦按蔡玉美之價碼
    ，於翌（6）日 在湖西村92之15號李宗榮住處，交付10萬元
    給李宗榮。至於陳秋山、陳江重及鍾陳彩蓮，則於收到蔡長
    命郵寄之購地款支票後，於同年月14日，依事前之約定，各
    將每坪6500元之回扣款，共計126500元，匯入李宗榮設在湖
    西郵局004931帳號之帳戶。至第1359地號土地部分，則待土
    地移轉登記完畢後，於89年2 月1 日許志遠明知僅能賺取事
    先已約定之50萬元酬勞，猶代理許開通、許德琨、許德瑾、
    許龍哲等人領取1229萬3800元之購地公庫支票並交付許開通
    等人後，由許開通等人扣除其等與許志遠約定之賣價8 百萬
    元，交付回扣429 萬3800元現金予許志遠，再由許志遠扣除
    50萬元酬勞，將餘款379 萬元交付盧再協及李宗榮等人朋分
    。(二)緣湖西鄉公所於89年2 月24日辦理發包之小型零星工程
    之一即「尖山社區涼亭興建工程」公開招標時，經開標後審
    查並無得為決標對象之廠商，故本工程因而再於同年3 月13
    日辦理第二次招標，詎被告甲○○及該鄉公所建設課、民政
    課課長洪江鎮、陳天送（均另為不起訴處分）連續藉此經辦
    公用工程之機會，將其等所訂之工程底價945000元訊息，在
    不詳時、地，洩漏予得標廠商即「宏吉土木包工業」負責人
    盧火炎，並藉以向盧火炎收取總工程價百分之五即47000 元
    作為回扣，「宏吉土木包工業」果於當日工程開標時，以94
    萬5 千元平底價得標，俟至同年4 月間澎湖縣政府政風室（
    下稱縣政府政風室）接受民眾檢舉稱鄉長於該鄉發包每件工
    程時收取百分之五回扣情事，乃調閱該鄉公所自88年5 月27
    日政府採購法施行以來即如附表所示辦理之工程採購案，查
    覺自88年12月8 日起，該鄉公所所辦理之工程，工程底價與
    決標價極為相近，其底價與決標價之百分比，幾達百分之九
    十九以上，與政府採購法甫施行之前半年所發包之百分比差
    距甚大（詳如附表所示），其中甚至有6 件工程採購案有平
    底價決標之情形，經本署檢察官於同年11月15日指揮法務部
    調查局澎湖縣調查站（下稱澎湖縣調查站）人員，前往位於
    澎湖縣湖西鄉湖西村96之4 號「宏吉土木包工業」址等地搜
    索，果搜得盧火炎之記事本上內頁載有「尖山涼亭」、「支
    出14萬」、「鄉長47000 」之記載，另查得位於澎湖縣馬公
    市烏崁里63之1 號「盈泰營造有限公司」所有以澎湖第二信
    用合作社為付款人，帳號24995 ─10號，載有「搓圓仔湯」
    、「金額59000 」、「20萬」、「湖西鄉長」及「湖西鄉長
    」、「60000 」等字樣之支票存根等物。因認被告甲○○有
    犯貪污治罪條例第4 條第1 項第3 款之罪嫌云云。
二、按犯罪事實應依證據認定之，無證據不得認定犯罪事實，刑
    事訴訟法第154 條第2 項定有明文。又認定犯罪事實所憑之
    證據，雖不以直接證據為限，間接證據亦包括在內；然而無
    論係直接或間接證據，其為訴訟上之證明，須於通常一般之
    人均不致有所懷疑，而得確信其為真實之程度者，始得據為
    有罪之認定，倘其證明尚未達到此一程度，而有合理性之懷
    疑存在時，即難為有罪之認定。再者，告訴人之告訴係以使
    被告受刑事訴追為目的，是其陳述是否與事實相符，仍應調
    查其他證據以資審認，此有最高法院52年台上字第1300號、
    76年度台上字第4986號判例可資參照。
三、公訴人認被告甲○○有犯貪污治罪條例第4 條第1 項第3 款
    之罪嫌，無非係以：(一)土地徵收收取回扣部分：(1)湖西段13
    61地號土地收取回扣部分：係以另案被告蔡長命、李宗榮、
    盧再協等人之供述，證人鍾強、陳淑美、陳蘇梅、陳秋山、
    鍾陳彩蓮、陳清棧、陳江重、蔡玉美、蔡陳英等人之證詞，
    及卷附之土地登記簿謄本、盧再協內部簽呈、購地協調會紀
    錄、購地公告、遷建計劃書、地價查估小組會議紀錄等件，
    及1361號土地各地主之土地買賣契約書、湖西鄉公所支出傳
    票、購地印領清冊、李宗榮郵局存簿、匯款單，以及法務部
    調查局澎湖縣調查站所製作之通訊監察譯文等為據。(2)湖西
    段1359號地號土地收取回扣部分，係以另案被告蔡長命、許
    志遠等人之供述，及卷附之土地登記簿謄本、盧再協內部簽
    呈、購地協調會紀錄、購地公告、遷建計劃書、地價查估小
    組會議紀錄等件，及1359號土地各地主之土地買賣契約書、
    委任契約書、湖西鄉公所支出傳票、購地印領清冊等為據。
    (二)工程招標洩漏底價收取回扣部分：則以「宏吉土木包工業
    」負責人盧火炎固證稱：未交付回扣47000 元給被告甲○○
      ，而記事簿上記載「尖山涼亭」、「支出14萬」、「鄉長
    47000 」之字樣，係其支付予綽號「鄉長」之鄭麗水工資或
    借款，時間則已不記得等語，惟證人鄭麗水結證稱：盧火炎
    固偶開玩笑叫伊鄉長，但大部分都叫伊「長仔」，89年湖西
    鄉尖山涼亭工程，盧火炎未找伊一起承作，他記事簿上記載
    之「尖山涼亭」、「鄉長47000 」，這個「鄉長」不是伊，
    這件工程與伊無關，伊有聽過在湖西鄉標工程收回扣這事等
    語明確，且就盧火炎(1)47000 元不是給鄉長甲○○的回扣。
    (2)尖山社區工程未找廠商陪標。等2 項證詞經法務部調查局
    於91年12月18日對盧火炎以控制問題法、混合問題法進行測
    謊，經研判其確有說謊情事，參以民眾向縣政府政風室檢舉
    該鄉鄉長於該鄉發包每件工程時收取百分之五回扣之情確有
    其事，此外復有縣政府政風室89年4 月25日89府政預字第04
    29號函、91年11月19日91府政預字第1562號函、91年11月22
    日91府政預字第1615號函、澎湖縣調查站90年4 月17日（90
    ）澎肅字第382 號函及湖西鄉辦理「尖山社區涼亭興建工程
    」開、決標紀錄表、工程採購底價表、標單、包商估價單暨
    「宏吉土木包工業」負責人盧火炎之記事本影本等件附卷可
    佐等為論據。
四、訊據上訴人即被告甲○○矢口否認有上開貪污犯行，辯稱：
    購買土地部分，澎湖縣湖西鄉公所洽購土地興建行政大樓，
    係歷任鄉長重要工作之一，我就任鄉長之後，所找之數筆土
    地，不是因地點不宜，即是因土地所有人不願出售，或因無
    法辦理繼承，不得已而放棄，最後再選定湖西段1359、1361
    、1355號土地，協調購買，故湖西鄉公所購買湖西段1359、
    1361地號土地，完全依照法定程序辦理，我絕無與李宗榮、
    盧再協、蔡長命、許志遠等人共同向地主索取購地回扣之情
    事，本件並無任何證據顯示我有指示李宗榮、盧再協、蔡長
    命、許志遠等人向地主收取回扣，亦無證據證明我有分到回
    扣，況許志遠部分業經判決無罪確定，足證許志遠並未向地
    主收取回扣，更不可能將回扣分給我；至洩漏工程底價收取
    回扣部分，我並未洩漏底價，更未收取回扣，否則第一次開
    標就應該決標，而且第二次開標之底價，係由秘書黃武龍核
    定，我根本無從洩漏，至於盧火炎記事本之記載，盧火炎已
    經言明與我無關，不能作為不利之事證等語。
五、經查：
（甲）關於購買土地收取回扣部分：
（一）湖西段1361地號土地收取回扣部分：
    (1)有關另案被告盧再協、李宗榮等人如何利用湖西鄉公所購
      地興建辦公大樓之機會，由湖西鄉公所作價每坪2 萬元，
      地主實拿13500 元，趁機向系爭1361地號土地之地主收取
      每坪6500元之回扣，如何透過另案被告蔡長命與住居於高
      雄之地主陳秋山等人聯繫，並取得其等同意，惟因地主蔡
      陳英之女兒蔡玉美反對，如何與蔡玉美交涉而取得以10萬
      元成交作為回扣價碼，而蔡長命亦按照蔡玉美之價碼給付
      10萬元之回扣予李宗榮，以及地主陳秋山、陳江重、鍾陳
      彩蓮領得購地款後，如何將每坪6500元計算之126500元之
      回扣款匯入李宗榮之帳戶等情，業據另案被告蔡長命於偵
      查及原審法院審理原審90年度重訴字第2 號、本院另案審
      理91年度上訴字第1192號案件時供述明確，核與證人鍾強
      、陳淑美、陳蘇梅、陳秋山、鍾陳彩蓮、陳清棧、陳江重
      、蔡玉美、蔡陳英於上開案件偵查及審理時之所證相符，
      復有土地登記簿謄本、盧再協內部簽呈、購地協調會紀錄
      、購地公告、遷建計劃書、地價查估小組會議紀錄等件，
      及1361號土地各地主之土地買賣契約書、湖西鄉公所支出
      傳票、購地印領清冊、李宗榮郵局存簿、匯款單等證物附
      卷可佐，堪以認定。而另案被告盧再協、李宗榮、蔡長命
      亦因上開犯行，經本院分別判處有期徒刑10年、10年、3
      年確定一情，亦有本院91年度上訴字第1192號判決書在卷
      可憑。
    (2)綜觀另案被告盧再協、李宗榮、蔡長命等人在他案偵查及
      審理時（包括：台灣澎湖地方法院檢察署89年度他字第77
      號、89年度偵字第397 號、第402 號案件，原審90年度重
      訴字第2 號刑事案件）時所述，其等曾數次提及被告甲○
      ○出面參與本件購地事宜者，茲臚列如下：
    另案被告蔡長命供稱：「（當初是何人找你要買土地？）
      當初是湖西鄉長找我媽媽談該筆土地之事，我媽媽因年紀
      大了，她問我的意見，我與鄉長有通電話，我告訴他目前
      在工作沒空，改天再談，後來經過數日鄉公所總務盧再協
      及鄉代表李宗榮去我家談該筆土地買賣之事。」（見89年
      他字第77號偵查卷第63頁）、「（鄉公所買你媽媽有三分
      之一持分1361地號土地最初何人跟你洽談買賣事宜？）鄉
      長及總務有去我家找我媽媽談買土地的事，我不在家，我
      媽媽打電話告訴我。」（見89年度偵字第397 號偵卷第93
      頁）、「（鄉長與總務盧再協去找你媽媽表示要購買這塊
      土地在何時？）88年1 月間，他們第一次來我不在家，但
      我媽媽有打電話跟我聯絡，告訴我這個事情。」（見89年
      度偵字第397 號偵卷第237 頁）、「（這件事全部過程湖
      西鄉是誰和你接洽？）剛開始鄉長和我媽媽接洽，因為當
      時我不在家，我媽媽告訴我說鄉公所說要遷建鄉公所要購
      地。」（原審法院90年度重訴字第2 號卷，90年8 月2日
      訊問筆錄）、「‧‧‧在開協調會之前，鄉長及盧再協找
      過我母親，當時我不在場。開協調會之前，李宗榮有和我
      們接觸過1 次，但是只說土地要不要賣，並沒有說到價錢
      。鄉公所的人並沒有告知我土地的價格，是李宗榮告訴我
      們的‧‧‧。」（原審法院90年度重訴字第2 號卷，91年
      1 月24日訊問筆錄）等語。
    另案被告李宗榮供稱：「（鄉公所要購買湖西鄉○○段13
      59及1361號土地，你有出面與蔡長命及許志遠協調購地事
      宜？）是的。」、「（為何是你出面協調？）因為是同村
      且我是民意代表，鄉長就叫我出去協調地主。」（見89年
      他字第77 號 偵卷第70頁）、「（為何是你們二人去高雄
      跟地主談鄉公所購買土地的事情？）我去開代表會，鄉長
      跟我說，蔡長命跟高雄地主不熟，要我陪他過去。」、「
      （是盧再協要你跟蔡長命去高雄跟地主談土地買賣之事？
      ）我記得好像是鄉長。」等語（見89年度偵字第397 號偵
      卷第292頁）。
    另案被告盧再協供稱：「（是你叫李宗榮與蔡長命去高雄
      向地主談土地買賣事宜？）沒有，1359及1361號土地是李
      宗榮介紹的，我有叫他去找1355號地主商談，他是跟鄉長
      一起去的。」等語（見89年度偵字第397 號偵卷第298 頁
      ）。
    是由以上3 名另案被告之供述，若認全係屬實，充其量僅
      能證明湖西鄉公所在價購系爭1361號土地之前，被告甲○
      ○曾前往地主蔡牡丹家中表示湖西鄉公所購地之意願，以
      及之後曾命李宗榮陪同蔡長命去高雄跟地主協調，惟盧再
      協等3 人並未提及被告甲○○曾指示盧再協、李宗榮、蔡
      長命等3 人或與其等謀議要向地主索取每坪6500元之回扣
      ，故公訴人於起訴書所認定之「甲○○竟與盧再協均藉經
      辦此項購地等公用工程業務之機會，共同意圖為自己不法
      所有，先由甲○○指示盧再協出面與李宗榮、蔡長命及許
      志遠商議，由湖西鄉公所就前述地號土地作價每坪2 萬元
      ，而地主實拿13500 元，差價6500元作為回扣，乃分別商
      請知情具犯意聯絡之蔡長命，轉告居住高雄市之第1361地
      號其他共有人」、「迨89年3 月間，將辦理該1361地號土
      地所有權移轉及撥付購地款時，甲○○、盧再協再行囑附
      李宗榮及蔡長命務必與陳秋山等地主商定有關回扣款之事
      ，李宗榮及蔡長命乃相偕前往高雄市與陳秋山、陳江重、
      鍾陳彩蓮、鍾強及陳清棧等人商議回扣款之事」等犯罪事
      實，尚無積極證據足以證明。
    (3)另案被告蔡長命雖曾於偵查中供稱：「（李宗榮何時地跟
      你說？）時間我記不得，他來我家找我，他說另外2 塊地
      處理好，地主是拿每坪13500 元，其中1 筆土地委託『前
      仔』處理，代價50萬元，其他的錢給承辦，要我也以這方
      式處理我媽媽共有的土地」、「（李宗榮有無跟你說這3
      筆土地每坪6500元的差價分給哪些人？）有的，他說承辦
      人以外，鄉長也有。」等語（見89年度偵字第397 號偵卷
      第94頁、第95頁），然另案被告李宗榮於原審法院審理91
      年度訴字第80號案件時已到庭證稱否認系爭土地有對蔡長
      命說上述話語（見該卷第167 頁）、而蔡長命於該案中審
      理中又當庭作證推翻前詞（見該卷168 頁），此外，又無
      其他積極事證足資證明蔡長命與李宗榮間，確有蔡長命所
      供前情，自難遽以另案被告蔡長命前後供述不一之證詞，
      佐為對被告甲○○不利之認定。
    (4)又系爭1361號土地共有人陳秋山、陳江重、鍾陳彩蓮等3
      人於取得土地價款後，均分別匯入12萬6500元之回扣款入
      另案被告李宗榮在湖西郵局之帳戶，而地主蔡陳英、蔡牡
      丹之10萬元回扣則係當場現金交付予李宗榮，已如前述，
      根據另案被告李宗榮供稱：「我收了地主的費用之後，並
      沒有轉交給其他的人。」等語（見原審法院90年重訴字第
      2 號卷第105 頁），而本件亦無任何明確事證足以證明李
      宗榮所收取之回扣款曾交付予被告甲○○，若被告甲○○
      確與另案被告盧再協、李宗榮等人有收取回扣之犯意聯絡
      ，何以未分得任何款項？此亦與常情有違。
    (5)此案開始進入調查程序後，另案被告盧再協曾以電話與證
      人陳清實、鍾強等人聯繫，稱：「我現在就是要洗清我們
      鄉公所的清白，因為我和鄉長沒有拿到。」、「這跟我們
      鄉公所鄉長和我都沒有關係。」、「另要從我的立場，我
      是從鄉長的立場來講這個事情。」等語，此有卷附之通訊
      監察譯文可按，是另案被告盧再協有亟欲洗脫其與鄉長即
      本件被告甲○○罪嫌之意，固甚為明顯，然任何正常人觸
      及貪污治罪案件之調查時，莫不極力撇清自身與該案之間
      的任何關係，此乃人之常情，若即憑此認定其2 人間有共
      犯之關係，亦殊嫌率斷。
（二）湖西段1359地號土地收取回扣部分：
    (1)系爭土地原為證人許開通、許德琨、許德瑾、許龍哲等人
      共有，以每坪2 萬元售予湖西鄉公所作為行政大樓遷建用
      地，並領取1229萬3800元之購地公庫支票等事實，業據證
      人許開通等人於偵查（89年度偵字第397 號）及原審審理
      91年度訴字第80號案件時證述在卷，並有土地登記簿謄本
      、土地買賣契約書、鄉公所之盧再協內部簽呈、購地協調
      會紀錄、購地公告、遷建計劃書、地價查估小組會議紀錄
      、支出傳票、公共建設用地價購印領清冊（簡稱地價印領
      清冊）等件附卷可稽，足可認定。
    (2)另案被告許志遠受證人許開通等人委任，出售系爭土地，
      為系爭土地之代理人及與許開通等人約明總價款800 萬元
      ，逾此價款均屬被告所得等情，亦據證人許開通、許德琨
      、許德瑾、許龍哲、許德欽（許開通之子）各於偵查中證
      述在卷（見89年度偵字397 號第207 頁至第213 頁）；又
      系爭土地賣得價款為1229萬3800元，許開通等人共得800
      萬元，其餘429 萬3800元，於89年2 月1 日點交予另案被
      告許志遠部分，亦經證人許開通、許德欽各於偵查及原審
      審理91年度訴字第80號案件時證述明確（89年度偵字397
      號卷第209 頁至第211 頁，刑事卷第95頁、第96頁），足
      徵另案被告許志遠與地主間，就系爭土地確有仲介關係存
      在，仲介酬金為系爭土地出售逾8 百萬範圍以外之金額，
      亦即賣得高價，佣金亦高，此第1361號土地，係地主與另
      案被告李宗榮、盧再協、蔡長命等人議定回扣價額每坪65
      00元尚有不同；雖系爭第1361號土地之購地部分，另案被
      告李宗榮、盧再協、蔡長命等人涉有收受回扣罪嫌，而經
      判有罪確定在案，如前所述，惟湖西鄉公所遷建行政大樓
      所需用地之系爭土地、1361號土地、1355號土地等3 筆土
      地之所有權人各自不同，且各自訂約，訂約之時、地、所
      有權之移轉、價金之取得均有不同，益見各土地所有權人
      立場未必一致，徒以1361號土地有回扣之議定與收受，及
      該號土地之地主間之供述與跡證，即推論系爭1359號土地
      亦有相同之違法回扣，即屬率斷。
    (3)另案被告蔡長命雖曾於偵查中供稱：「（李宗榮何時地跟
      你說？）時間我記不得，他來我家找我，他說另外二塊地
      處理好，地主是拿每坪13500 元，其中1 筆土地委託「前
      仔」處理，代價50萬元，其他的錢給承辦，要我也以這方
      式處理我媽媽共有的土地」、「（李宗榮有無跟你說這3
      筆土地每坪6500元的差價分給哪些人？）有的，他說承辦
      人以外，鄉長也有。」等語（見89年度偵字第397 號偵卷
      第94頁、第95頁），然另案被告李宗榮於原審審理91年訴
      字第80號案件時已到庭證稱否認系爭土地有對蔡長命說上
      述話語（見該卷167 頁）、而蔡長命於該案中審理中又當
      庭作證推翻前詞（見該卷第168 頁），此外，又無其他具
      體事證足資證明蔡長命與李宗榮間，確有蔡長命所供前情
      ，自難遽以另案被告蔡長命前後供述不一之證詞，佐為對
      另案被告許志遠不利之認定，更遑論佐為對本件被告甲○
      ○不利之認定。
    (4)另案被告許志遠所供關於其收取429 萬3800元之仲介佣金
      後之支出流向部分，亦經證人陳長武、黃惠君、蔡文彬、
      陳金秋、陳金正、許文聰、吳景章、陳世正、陳許水蓮、
      許清順、許鴻寬、許清休等人於原審審理91年度訴字第80
      號案件時庭證述在卷（見該卷第52頁、第57頁、第101 頁
      至第105 頁、第162 頁至第163 頁），此與另案被告許志
      遠於偵查中所供大致相符，又另案被告許志遠係自其姐夫
      陳長武處得知湖西鄉公所欲購地之資訊，進而與湖西鄉公
      所接洽等情，此為另案被告許志遠一致供述，並經前開證
      人即另案被告許志遠姐夫陳長武於原審審理91年度訴字第
      80號案件，及原審審理本案時證實在卷，陳長武並證述另
      案被告許志遠有給伊45萬元分紅之情（見原審法院91年度
      訴字第80號卷第52頁、原審卷(二)第458 頁、第459 頁），
      故縱令證人陳長武所得45萬元，非自另案被告許志遠之系
      爭土地佣金支付，然亦屬另案被告許志遠之交付款項，倘
      如另案被告蔡長命於偵查所供「被告許志遠取得系爭款扣
      除50萬元，餘款交予李宗榮、盧再協等人」，則另案被告
      許志遠於支付陳長武45萬元後，其所為土地仲介幾無利潤
      ，亦有違常情。至於另案被告許志遠提出之流向數額總計
      與429 萬3800元之仲介佣金有所差額，然此或係另案被告
      許志遠關於佣金支出流向之記憶不周，或有其他支出不便
      明示，但攸關另案被告許志遠有無如起訴書所載交付李宗
      榮、盧再協等人379 萬3800元（即扣除50萬元後之餘額）
      部分，未見檢察官提出相關具體事證佐認，自難認檢察官
      此部份之認定與事實相符。況另案被告許志遠所涉貪污犯
      行，業經本院以92年度上訴字第1168號以上開理由判決許
      志遠無罪確定，此有該案判決書附卷可佐，足證並無任何
      直接明確之證據足以證明另案被告許志遠就系爭1359號土
      地部分有向地主收取回扣之犯行，當然亦無法認定被告甲
      ○○就此部分有任何貪污犯行可言。
（三）綜上所述，公訴人就被告甲○○涉犯系爭1361號土地收取
      回扣部分所認定之犯罪事實，諸多均乏積極證據足以證明
      ，而公訴人所舉出之相關證據，亦存在甚多疑點，無從使
      本院得有罪之確信；至於系爭1359號土地部分，公訴人連
      此部分有收取回扣之事實尚無法證明，更無從據以推論另
      案被告許志遠與被告甲○○有何犯意聯絡及行為分擔，依
      前開說明，被告甲○○自不能以首揭貪污治罪條例罪名相
      繩。此外，復查無其他積極證據足資認定被告確有前揭被
      訴之犯行。揆之上開法條規定及判例意旨，自應諭知被告
      甲○○無罪之判決。
（乙）洩漏工程底價收取回扣部分：
（一）被告甲○○自87年3 月1 日起，擔任澎湖縣湖西鄉鄉長至
      今，主管鄉公所公用工程招標及發包事務，鄉公所於89年
      2 月14日，辦理本件工程第一次開標，該工程預算金額為
      94萬5180元，被告將底價訂定為94萬5000元，開標結果，
      因廠商出價均不在底價以內，無法決標，鄉公所遂於同年
      3 月13日辦理第二次開標，此次被告甲○○因公外出，遂
      由鄉公所秘書即案外人黃武龍核定相同之底價，並由「宏
      吉土木包工業」以平底價金額決標之事實，業據被告自承
      在卷，並經證人黃武龍、盧火炎證述屬實，且有開標紀錄
      表、底價表、標單附卷可憑，自堪認定（見90年偵字第26
      號卷(二)第5 頁、第14頁、第84頁、第85頁、第88頁、第15
      3 頁，原審卷第35頁、第114 頁）。
（二）證人即湖西鄉公所建設課長洪江鎮於本院93年12月22日審
      理時結證稱：「湖西鄉公所辦理系爭尖山社區涼亭興建工
      程第二次開標，由我主持。一般湖西鄉公所工程開標，因
      鄉公所有兩個課，民政課的工程由民政課長主持，建設課
      的工程則由我主持。系爭工程第二次底價，因鄉長不在，
      由秘書來核定。我在主持開標時，鄉長在以前沒有對我作
      特別的指示。」等語（見本院卷第103 頁、第104 頁），
      證人即湖西鄉公所秘書黃武龍於原審時結證稱：「尖山社
      區涼亭興建工程第二次開標，底價由我核定，是建設課在
      開標前30分鐘建設課課長洪江鎮拿招標的底價要我核定，
      當時核定時只有我1 人，當時我是依照承辦人員之核估底
      價，依照慣例刪減尾數，保留到千位，這是我們的慣例。
      第一次招標底價是94萬5 千元，第二次的招標也是94萬5
      千元，因第一次工程的底價不好才流標，所以第二次的底
      價還是一樣，至於為何會平底標，我也不知道，也許是巧
      合。」等語（見原審卷(一)第115 頁、第116 頁），證人黃
      武龍於本院93年12月22日審理時亦結證稱：「湖西鄉公所
      對於系爭工程第二次招標，底價是由我核定，因鄉長公出
      ，我是秘書，秘書是鄉長的職務代理人，所以才由我核定
      。是建設課在開標前30分鐘拿給我核定。被告公出之前，
      沒有授權我核定相同的底價，是我自己的意思核定，我核
      定的底價，被告不知道，因被告當天公出，底價是在開標
      前30分鐘才拿出來核定的。」等語（見本院卷第101 頁、
      第102 頁），可見被告甲○○對於系爭工程第二次招標之
      事並不知悉，且並非由其核定該次底價，其既未參與，且
      未對核定底價之黃武龍為任何指示，其又如何洩漏底價給
      盧火炎？何況第一次開標（90年2 月24日）流標時，工程
      之底價即已曝光，何來之洩漏底價？盧火炎何需再花4700
      0 元去向被告甲○○買底價？又被告如有意洩漏系爭工程
      底價給盧火炎以便收取回扣，為何不於第一次開標前即已
      為之，而需等到第二次開標，況且本件系爭工程第二次暫
      估工程底價係由建設課課長負責，其是否仍暫估與第一次
      相同之底價，不得而知，被告甲○○如要洩漏底價給盧火
      炎，勢必要與建設課長黃江鎮、秘書黃武龍勾結，始能為
      之，否則被告甲○○如何去得知系爭工程暫估之底價？
（三）「宏吉土木包工業」標得前開工程同日，負責人盧火炎即
      自澎湖縣第二信用合作社活期儲蓄存款帳戶中，提領現金
      14萬元，又在自己之記事本第1 頁、第3 頁內，分別記載
      「尖山涼亭」、「支出14萬」、「鄉長47000 」、「3 月
      14日」、「94萬5 千」等關鍵字樣，為證人盧火炎證述無
      誤（見89年他字第27號卷第191 頁），且有澎湖縣第二信
      用合作社對帳單在卷可查（見90年偵字第26號卷(二)第95頁
      ），有該記事本扣案可證（置放卷外），然依該記事簿之
      記載觀之，並非逐日記載，且亦未記載何時支出，為何僅
      記載3 筆，其於支出則未記載？理由何在？且該記事簿並
      未經過稅捐機關之查驗，無法證明其內容是否為真實；又
      該記事簿所載「鄉長47000 」，並未說明鄉長為何人，證
      人盧火炎雖證稱此處所稱「鄉長」係指鄭麗水等語，然證
      人鄭麗水否認有與盧火炎合夥承做系爭工程，亦否認有收
      到47000 元等語，雖證人盧火炎對於交付該47000 元給鄭
      麗水之目的，亦先後證述不一，先後矛盾，與證人鄭麗水
      所述亦不符，但證人盧火炎所述縱使不足採，縱認其未曾
      交付47000 元給鄭麗水，仍無法證明其所稱「鄉長」即係
      指被告甲○○，更難以此記事簿之記載而遽以認定被告甲
      ○○有收受47000元之證據。
（四）證人盧火炎於本院93年12月22日審理時結證：於89年3 月
      13日向湖西鄉公所標得「尖山社區涼亭興建工程」後，再
      標得2 件工程等語，因此本院即向湖西鄉公所調取該2 件
      工程之公開招標之有關資料：(一)湖西鄉公所辦理「湖西鄉
      蓮花池整建第三期工程」，於90年7 月24日上午10時10分
      辦理公開招標，核定底價為155 萬元，由「宏吉土木包工
      業」（負責人為盧火炎）以110 萬元得標，與底價相差45
      萬元，此有澎湖縣湖西鄉公所函【稿】、工程採購招標公
      告【稿】、中文公開招標公告資料、工程採購底價表、工
      程採購開（決）標紀錄表等在卷足憑。(二)湖西鄉公所辦理
      「龍門沙灘簡易沖水衛浴設施興建工程」，於90年8 月7
      日上午10時10分辦理公開招標，因無人投標而流標，再於
      90年8 月21日上午10時10分辦理第二次公開招標，核定底
      價為180 萬元，因3 家廠商標價均為172 萬元，經進行減
      價，由「宏吉土木包工業」以171 萬元得標，與底價相差
      9 萬元，此有澎湖縣湖西鄉公所函稿、工程採購招標公告
      （稿）、中文公開招標公告、無法決標公告、澎湖縣湖西
      鄉公所函稿、工程採購底價表、工程採購開（決）標紀錄
      表等在卷可考。由盧火炎以上2 件工程，均非平底價得標
      ，第一件工程「湖西鄉蓮花池整建第三期工程」，以低於
      底價45萬元標得，果如被告甲○○與盧火炎於89年3 月13
      日向湖西鄉公所標得「尖山社區涼亭興建工程」時，即有
      勾結，盧火炎如透過被告甲○○知悉該工程底價為155 萬
      元，以公訴人所指回扣為工程款之百分之五計算為7 萬7
      千500 元，盧火炎只要支付7 萬7 千500 元給被告甲○○
      即可以155 萬元標得該工程，而事實上盧火炎卻以110 萬
      元得標，損失37萬2 千500 元，豈不違反常理。又第二件
      工程「龍門沙灘簡易沖水衛浴設施興建工程」，於第一次
      因無人招標而流標，第二次招標，才由3 家廠同底價，當
      場進行減價，由「宏吉土木包工業」以171 萬元得標，如
      被告甲○○於「尖山社區涼亭興建工程」時招標時，即有
      洩漏底價給盧火炎，並收取回扣，為何該工程招標時未洩
      漏底價給盧火炎？足認被告甲○○確未洩漏工程底價。因
      此公訴人及原審以盧火炎在自己之記事本第1 頁、第3 頁
      內，分別記載「尖山涼亭」、「支出14萬」、「鄉長4700
      0 」、「3 月14日」、「94萬5 千」等字樣而認定被告甲
      ○○洩漏工程底價給盧火炎而收取回扣，尚不足採。
（五）盧火炎除標得上開3 件工程（包括尖山涼亭工程）外，於
      89年3 月13日標得本件尖山涼亭工程後，未得標之工程有
      6 件，分別為：(1)89年4 月5 日「省補助本縣地方建設辦
      理本鄉白坑、西溪、成功村道路排水溝工程」。(2)89年10
      月17日「東石暨尖山村涼亭新建工程」。(3)90年10月16日
      「湖西鄉隘門沙灘風災整件工程」。(4)90年10月26日「湖
      西鄉林投公園風災整件工程」。(5)90年11月6 日「湖西鄉
      荸薺窟整建第二期工程」。(6)90年12月14日「湖西鄉中西
      社區興建簡易運動場工程」，此有該工程決標公告在本院
      卷可憑。由以上資料得知，盧火炎自89年3 月13日得標「
      尖山社區涼亭興建工程」後，再參加湖西鄉公所招標之8
      件工程之投標，僅2 件得標，6 件未得標，且得標之2 件
      均非平底價得標，足見盧火炎於89年3 月13日以平底價得
      標「尖山社區涼亭興建工程」，應係巧合，並非被告甲○
      ○洩漏底價給盧火炎，應堪認定。
（六）綜上所述，足見被告甲○○所辯，尚可採信。此外，又查
      無其他積極證據足資證明被告甲○○有公訴人所指之洩漏
      工程底價收取回扣之違反貪污治罪條例犯行。揆之上開法
      條規定及判例意旨，自應諭知被告甲○○無罪之判決。
（丙）另本件起訴書犯罪事實欄第七項雖記載：「89年4 月間澎
      湖縣政府政風室接受民眾檢舉稱鄉長於該鄉發包每件工程
      時收取百分之五回扣情事，乃調閱該鄉公所自88年5 月27
      日政府採購法施行以來即如附表所示辦理之工程採購案，
      查覺自88年12月8 日起，該鄉公所所辦理之工程，工程底
      價與決標價極為相近，其底價與決標價之百分比，幾達百
      分之九十九以上，與政府採購法甫施行之前半年所發包之
      百分比差距甚大（詳如附表所示），其中甚至有6 件工程
      採購案有平底價決標之情形，經本署檢察官於同年11月15
      日指揮法務部調查局澎湖縣調查站人員，前往位於澎湖縣
      湖西鄉湖西村96之4 號「宏吉土木包工業」址等地搜索，
      果搜得盧火炎之記事本上內頁載有「尖山涼亭」、「支出
      14萬」、「鄉長47000 」之記載，另查得位於澎湖縣馬公
      市烏崁里63之1 號「盈泰營造有限公司」所有以澎湖第二
      信用合作社為付款人，帳號24995 ─10號，載有「搓圓仔
      湯」、「金額59000 」、「20萬」、「湖西鄉長」及「湖
      西鄉長」、「60000 」等字樣之支票存根等物」等內容，
      並於起訴書後附上附表（即澎湖縣湖西鄉公所採購法執行
      以來工程發包決標情形比較表）1 份，然該起訴書內「證
      據並所犯法條」欄內，就上述事實（除盧火炎部分以外）
      ，並未記載任何相關證據，經原審當庭訊問蒞庭檢察官有
      關附表所記載之各項工程是否均在本件起訴範圍內，蒞庭
      檢察官表示無法確定，此部份亦無其他證據提出（見原審
      卷(二)第392 頁、第393 頁）。本院認為起訴書既為如上記
      載，且所涉犯行亦與尖山涼亭工程部分相同係屬洩密收取
      回扣，應可認定檢察官之真意係將附表所示部分一併列為
      起訴之範圍，本院自得將此部份認為與尖山涼亭工程部分
      係連續犯之關係而併為審究。但附表內所記載之各項工程
      除尖山涼亭部分外，未見檢察官提出相關具體事證佐認，
      自難逕將舉證責任轉嫁予被告，命其負擔自證無罪之責，
      且復查無其他積極證據足資認定被告確有前揭被訴之犯行
      ，併此敘明。
六、原審就被告甲○○被訴洩漏尖山涼亭工程底價收取回扣部分
    ，未詳為推求，遽為論罪科刑之判決，即有未洽，被告甲○
    ○上訴意旨，執此指摘原判決該部分不當，為有理由。原審
    就被告甲○○被訴購買土地收取回扣部分，以及被告甲○○
    除尖山涼亭工程外之其他工程有洩漏工程底價收取回扣部分
    ，均認為不能證明被告甲○○有該些公訴人所指之犯行，但
    公訴人認此部份與前開論罪科刑部分有連續犯之關係，屬裁
    判上之一罪，不另為無罪之諭知云云。然查：原審不另為無
    罪諭知部分，已因本院認應全部無罪，而失所附麗，而原審
    諭知被告甲○○有罪部分，本院查證結果認為不能證明被告
    甲○○犯罪，故應由本院將原判決全部予以撤銷改判，另諭
    知被告甲○○無罪之判決。
據上論結，應依刑事訴訟法第369 條第1 項前段、第364 條、第
301條 第1 項，判決如主文。
本案經檢察官林應華到庭執行職務。
中　　華　　民　　國　　94　　年　　4 　　月　　20　　日
                  刑事第二庭    審判長法  官  林正雄
                                      法  官  陳啟造
                                      法  官  黃壽燕
以上正本證明與原本無異。
被告不得上訴。
檢察官如不服本判決應於收受本判決後10日內向本院提出上訴書
狀，其未敘述上訴理由者，並得於提起上訴後10日內向本院補提
理由書狀（均須按他造當事人之人數附繕本）「切勿逕送上級法
院」。
中　　華　　民　　國　　94　　年　　4 　　月　　20　　日
　　　　　　　　　　　　　　　　　　　書記官  黃一秋
